臺灣屏東地方法院民事判決　　　　　　　 93年度訴字第428號
原　　　告　甲○○
　　　　　　　　　　　　號
訴訟代理人　蔡將葳律師
被　　　告　乙○○
上列當事人間分割共有物事件，本院於民國94年2 月26日言詞辯
論終結，判決如下：
    主    文
兩造共有坐落屏東縣埔鄉○○段64-1地號，地目：田，面積八
四一一平方公尺土地依下列方法分割：如附圖三所示編號Ａ部分
面積三二九八平方公尺分歸原告取得；編號Ｂ部分面積五一一三
平方公尺分歸被告取得。
訴訟費用由被告負擔五分之三，餘由原告負擔。
    事實及理由
一、原告主張：坐落屏東縣埔鄉○○段64-1地號，地目：田，
    面積8,411 平方公尺土地（下稱系爭土地）為兩造共有，應
    有部分原告為3,400/8,672 、被告為5,272/8,672 ，兩造間
    就系爭土地並無不分割之約定，復無法達成分割協議，且系
    爭土地亦非不能分割，爰依民法第823 條第1 項規定訴請裁
    判分割，分割方法如附圖三所示等語。聲明：求為判決如主
    文所示。
二、被告答辯：系爭土地前雖未經訂定分管契約，惟自40至50年
    前即由被告與原告之前手按現狀使用，是若分割亦應按附圖
    二所示，將靠近馬路，現供被告做漁塭、工寮使用之土地分
    歸被告取得，其餘位在後方未臨馬路之二筆土地分由原告取
    得。
三、按共有人得隨時請求分割共有物，但因物之使用目的不能分
    割或契約定有不可分割之期限者，不在此限；又共有物之分
    割，依共有人協議之方法行之，分割之方法不能協議者，法
    院得依任何共有人之聲請，以原物分配於各共有人，民法第
    823 條第1 項、第824 條第1 項第1 款分別定有明文。查原
    告主張系爭土地為兩造按上開應有部分比例共有，有土地登
    記簿謄本在卷可稽，按其使用目的並非不能分割，兩造間亦
    無不分割之約定卻不能達成分割協議等情，為被告所不爭執
    ，是依上開法條規定，原告請求分割系爭土地，洵屬有據，
    應予准許。
四、次按，分割共有物時，法院應參酌當事人之聲請、共有物之
    性質、經濟效用及全體共有人利益公平決之。經查：
  (一)系爭土地為一般農業區用地，由兩造以上開比例（被告應有
    部分約占3 ／5 強）分別共有，其坐落情形及現狀如附圖一
    所示，按東西走向略呈狹長船形，南側即船底靠東約2 ／5
    部分隔同段16-2地號，據被告自承為其所有之土地與8 米寬
    ，連接埔與九如間之屏東縣埔鄉○○路相望；靠西約3
    ／5 部分則直接面臨該路。土地上現有被告設置之漁塭三座
    及工寮，臨路一字排開，其位居中間及西側二座漁塭並各有
    部分占用系爭土地北方鄰地，即同段17-4地號，現為原告所
    有之土地如附圖一編號丁、戊所示等情，業據兩造陳明在卷
    ，並有土地登記謄本附卷可按，復經本院會同地政人員履勘
    現場，製作勘驗筆錄、附圖，及囑託地政人員製作複丈成果
    圖存卷可查，且有現場照片數幀在卷供參，堪信為真實。
  (二)兩造對系爭土地應予分割並無異見，然就分割方法則各有主
    張，茲依系爭土地之條件，認為應著重者為1.分割後各部分
    對外交通、2.現有使用方式及未來發展之調和、3.與鄰地間
    互動關係之協調及尊重。析論如后：
  1.系爭土地依現有使用情形，除以南側與前述現有8 米道路相
    連外，其餘三面均與相鄰之國有或私有土地相接，欠缺做為
    對外通行聯絡之適當條件。惟如附圖一現狀圖所示，系爭土
    地南側實際與上開道路相連者，亦僅靠西邊部分而已，靠東
    邊2/5 部分與該道路距離雖近，然究為被告所有而地形狹長
    之同段16-2地號土地所阻隔，是比較兩造間主觀條件，若由
    被告取得該部分土地，不僅與道路之連繫不受干擾，猶有助
    其將原本受地形限制不利使用之同段16-2地號土地結合，一
    體利用，以發揮整體土地之利用價值。
  2.被告雖抗辯原告於系爭土地以北尚有土地相連，應依附圖二
    所示，將系爭土地東北側、西北側，即被告現有漁溫坐落位
    置以外二部分土地分予之，並由原告自行經由北方自有鄰地
    ，或系爭土地東側相鄰之條狀國有土地對外連繫云云。姑不
    論系爭土地既為農地，前開被告提出分割為三筆之方案，乃
    農業發展條例第16條第2 項所明文禁止，無從採納；依卷附
    地籍圖所示，系爭土地北方除多筆地號土地層層排列，並未
    見有可資對外通行之現有道路外，縱有之，以系爭土地本身
    條件既與道路相連，就各別土地利用價值之發揮，亦應就近
    維持其原有通行連絡方式為當，自無要求原告分取袋地並另
    謀通路之理。此外，系爭土地東側固與條狀之未登錄國有土
    地相連，然經本院勘驗結果，該部分充其量僅為各鄰地間未
    經整理之條狀地帶而已，尚難認為適當之通道，遑論日後主
    管機關之規劃是否能予配合，猶未可知，是被告此部分陳述
    ，顯不足採。
  3.系爭土地現在使用狀況主要為被告設置三座漁塭，其位在中
    間（即附圖一編號乙、丁部分所示）與西側（即附圖一編號
    丙、戊部分所示）二漁塭間並設有用以管理漁塭之簡單工寮
    ，又該兩座漁塭除坐落系爭土地部分即各如附圖一編號乙、
    丙部分所示外，並均有部分占用鄰地即原告所有之同段17-4
    地號土地如附圖一編號丁、戊部分所示，是系爭土地西部若
    分予被告，不僅仍難免兩造日後因漁塭越界問題而起紛爭，
    同樣無法維持上開二漁塭之完整使用狀態及功能。反之，此
    部分若分由原告取得，就前述越界問題及日後就系爭土地分
    得部分之整理使用，均可一次解決，對兩造之利益及紛爭解
    決與整體土地利用價值之發揮，最有助益。
  (三)綜上所述，本件應以附圖三所示，將Ａ部分面積3,298 平方
    公尺，即與原告應有部分換算面積相當之土地分由原告取得
    ，將Ｂ部分面積5,113 平方公尺，即與被告應有部分換算面
    積相當之土地分由被告取得，最能發揮土地之功能，並符合
    各共有人之利益，爰准予原物分割，並定分割方案如上，兩
    造各自取得之土地及面積，如主文第一項所示，以符共有物
    分割之本旨。
六、據上論結，原告之訴為有理由，依民事訴訟法第78條、第80
    條之1，判決如主文。
中　　華　　民　　國　　94　　年　　4 　　月　　29　　日
                　　民事第二庭　法　官　陳松檀
正本係照原本作成。
如不服本判決，應於收受送達後20日內向本院提出上訴書狀，其
未表明上訴理由者，應於提出上訴後20日內向本院補提理由書狀
（均須按他造當事人之人數附繕本）
                            　　書記官　謝天祥
中　　華　　民　　國　　94　　年　　4 　　月　　29　　日
